【裁判字號】    97,上更(一),156
【裁判日期】    970624
【裁判案由】    詐欺
【裁判全文】
臺灣高等法院臺中分院刑事判決     97年度上更(一)字第156號
上  訴  人  臺灣臺中地方法院檢察署檢察官
被      告  乙○○（原名李春驛）
選任辯護人  劉思顯  律師
上列上訴人因被告詐欺案件，不服臺灣臺中地方法院95年度易字
第3292號，中華民國96年4 月20日第一審判決（起訴案號：臺灣
臺中地方法院檢察署95年度偵字第14220 號），提起上訴，本院
判決確定後，經最高法院檢察署檢察總長提起非常上訴，由最高
法院發回更審，本院判決如下：
    主  文
上訴駁回。
    理  由
一、公訴意旨略以：被告李春旺（原名李春驛）明知不法犯罪集
    團經常以人頭電話門號撥打電話向被害人施用詐術，使被害
    人將款項匯入其指定之人頭帳戶，以掩飾其犯行，並藉此逃
    避檢警人員之追緝，並預見向其取得所申辦手機電話卡之人
    ，會以該電話卡作為此類詐財取財之不法所用，竟仍基於幫
    助詐欺取財之不確定故意，容任他人使用該電話卡，以遂行
    詐騙他人財物之犯行，先向中華電信股份有限公司申辦門號
    0000000000號之電話卡後，於不詳之時間、地點，將電話卡
    交付真實姓名年籍不詳之成年男子，容任他人作為詐欺取財
    之工具。嗣該真實姓名年籍不詳之成年男子取得前開手機門
    號電話卡後，即與其所屬之犯罪集團成員，共同基於意圖為
    自己不法所有之犯意聯絡，於95年3月21日，由該真實姓名
    年籍不詳之成年男子或其所屬犯罪集團成員，以前開000000
    0000號之手機門號撥打電話予被害人丙○，向丙○謊稱其有
    持第一商業銀行信用卡刷卡消費新臺幣（下同）6萬元之行
    為，要求其向「內政部警政署防偽科」查證，致使丙○陷於
    錯誤，依對方之指示撥打電話至「中央存保局」設置安全帳
    號，進而將100萬元匯入徐德賢（另經通緝）臺中樹仔腳郵
    局00000000000000帳號之帳戶內，嗣經丙○察覺有異，而報
    警循線查獲，因認被告所為係涉犯刑法第30條第1項、第339
    條第1項之幫助詐欺取財罪嫌等語。
二、按犯罪事實應依證據認定之，無證據不得認定犯罪事實；不
    能證明被告犯罪者，應諭知無罪之判決。刑事訴訟法第154
    條第2 項、第301條第1項，分別定有明文。次按認定犯罪事
    實應依證據，為刑事訴訟法所明定，故被告否認犯罪事實所
    持之辯解，縱屬不能成立，仍非有積極證據足以證明其犯罪
    行為，不能遽為有罪之認定（最高法院著有30年上字第1831
    號判例足參）。又刑事訴訟法第161條已於91年2月8日修正
    公布，該條第1項規定：檢察官就被告犯罪事實，應負舉證
    責任，並指出證明之方法。因此，檢察官對於起訴之犯罪事
    實，應負提出證據及說服之實質舉證責任。倘其所提出之證
    據，不足為被告有罪之積極證明，或其指出證明之方法，無
    從說服法院以形成被告有罪之心證，基於無罪推定之原則，
    自應為被告無罪判決之諭知（最高法院92年臺上字第128號
    判例參照）。
三、本件公訴意旨認被告涉有前開幫助詐欺取財之犯嫌，無非以
    ：「訊據被告李春驛矢口否認上揭犯罪事實，辯稱：伊皮包
    放置在機車車廂內遭竊，該皮包內有現金、00000000 00 之
    手機門號電話卡及手機1支云云。經查：被害人丙○於警詢
    時陳稱：伊於95年3月21日，在家裡接獲電話稱伊有持第一
    銀行信用卡刷卡消費6萬元，要求伊向警政署防偽科查證，
    並傳真法務部行政執行凍結管制執行命令、行政院金融監督
    管制局書面資料，稱伊涉及洗錢，要求伊撥打電話至中央存
    保局設置安全帳戶，使伊將100萬元匯入徐德賢設在臺中樹
    仔腳郵局帳號00000000000000號之帳戶內等語。復有匯款委
    託書證明聯、帳號00000000000000號之帳戶申請書、查詢存
    簿變更資料、客戶歷史交易清單各1紙、通聯調閱查詢單3紙
    附卷可稽。又被告係於95年2月28日，將皮包及0000000000
    、0000000000號之手機門號易付卡、高雄港區出入證、彰化
    銀行存摺放置在機車置物箱內遭竊，且於95年2月28日有向
    高雄市政府警察局鹽埕分局七賢路派出所報案，復於同年3
    月初，有以電話向中華電信及臺灣大哥大公司辦理門號掛失
    ，固據被告供明在卷。然查：被告於95年2月28日，並未向
    高雄市政府警察局鹽埕分局七賢路派出所報案，而係遲至接
    獲臺中市警察局第三分局送達證書（送達日期95年4月27 日
    ）後之95年5月11日，始向高雄市政府警察局鹽埕分局七賢
    路派出所報案失竊前開物品，有本署電話紀錄單及高雄市政
    府警察局鹽埕分局七賢路派出所遺失物品自述表在卷可稽。
    又被告於95年2月28日失竊0000000000、0000000000之手機
    門號易付卡後，並未向中華電信股份有限公司及臺灣大哥大
    股份有限公司申請掛失停用，有中華電信股份有限公司查詢
    電信使用者資料函覆單及臺灣大哥大股份有限公司基本資料
    查詢各1份在卷可證。衡諸一般經驗法則，每日均需使用之
    手機、電話卡失竊後，焉有不即時發現、急欲向警方報案及
    向電信公司掛失停用之理，而被告係一年滿50歲之成年人，
    有個人基本資料查詢結果1紙在卷可證，然被告卻於手機及
    電話卡失竊後，未立即向警方報案及向電信公司掛失停用，
    顯與常理有違，足見被告應係將所申辦之電話卡交付他人使
    用為詐騙被害人之工具，致被害人將款項匯入對方指定之帳
    戶內」、「又按刑法上之故意，分為直接故意（確定故意）
    與間接故意（不確定故意），行為人對於構成犯罪之事實，
    明知並有意使其發生者為直接故意。行為人對於構成犯罪之
    事實，預見其發生而其發生並不違背其本意者為間接故意；
    而間接故意與有認識的過失之區別，在於二者對構成犯罪之
    事實雖均預見其能發生，但前者對其發生並不違背其本意，
    後者則確信其不發生。且幫助犯之成立，以行為人主觀上認
    識被幫助者正欲從事犯罪或係正在從事犯罪，且該犯罪有既
    遂之可能，而其行為足以幫助他人實現構成要件者，即具有
    幫助故意，並不以行為人確知被幫助者係犯何罪名為必要。
    至於行為人在正犯實施犯罪前為幫助行為者，則構成事前幫
    助犯。依一般人通常之知識、經驗，均應知任意提供自己申
    請之電話卡予無信賴關係之他人使用，易致他人以該電話卡
    作為不法犯罪之工具。而衡諸情理，被告係年滿50歲之成年
    人，有個人基本資料查詢結果1紙在卷足憑，對此自難諉為
    不知。而近年來詐欺取財之犯罪類型層出不窮，該等犯罪，
    多數均係利用人頭電話卡作為詐欺之工具，並經媒體廣為披
    載，被告縱使並不確知所提供之電話卡，係遭他人用以對被
    害人詐欺取財，亦無法確知取得該電話卡之人係以何種方法
    於何時地為詐欺取財之具體內容，惟對於其所提供之上揭電
    話卡，將遭人作為詐欺取財犯行之工具使用，應有概括之認
    識，且可預見其發生，竟仍同意提供，顯對電話卡提供他人
    不法犯罪之所用，並不違背被告本意，即被告並非確信電話
    卡不至遭利用為犯罪之用，仍將電話卡提供他人，足認被告
    應具幫助犯罪之不確定故意，是被告所辯，顯係事後卸責之
    詞，不足採信，被告罪嫌堪以認定」等，為主要之論據。
四、訊據被告乙○○堅詞否認有何公訴意旨所指之犯嫌，於警詢
    及原審審理時辯稱：伊之0000000000號電話卡（為中華電信
    股份公司預付卡），確實於95年2月28日在高雄市○○區○
    ○路或大勇路口處，置放於機車置物廂內之皮包時，連同其
    餘臺灣大哥大之0000000000號預付卡、高雄港區出入證1張
    、彰化商業銀行存摺1本一併遭竊等語。被告乙○○之選任
    辯護人則為其辯護意旨略以：被告事後核對檢察官於偵查時
    所調閱之系爭門號於95年2月27、28日之全部通聯紀錄後，
    發現發話或受話之電話號碼，除被告本身之號碼外均不認識
    ，參以系爭預付卡係於95年2月27日補卡復話，故被告應可
    以確定系爭電話預付卡在被告補卡復話後，尚未使用之前即
    被竊走，故失竊之日期應為95年2月27日，被告先前所稱失
    竊日為95年2月28日係因記憶錯誤所致。又被告失竊當天確
    實有向高雄市政府警察局鹽埕分局七賢派出所備案，嗣因本
    案在臺中市警察局第三分局製作筆錄之前，即95年5月11日
    前往七賢派出所要求開立備案證明，因當時警員張佑精找不
    到當時備案資料，故請被告自行填寫遺失物品自述表，被告
    向警員表示不記得遺失之確定時間，只記得約在95年2月28
    日左右遺失，員警遂請被告填寫遺失日期為95年2月28日，
    故該日期並非正確之遺失日。被告發現系爭預付卡遭竊後，
    確實於95年2月27日有向七賢派出所備案，否則該員警不會
    於事後應被告之要求出具證明給被告，亦不會函覆原審稱被
    告確有備案之事實等語。經查：
（一）本案就被告乙○○所申辦之0000000000號電話預付卡，於
      95年3月21日，有經詐欺集團成員使用為與被害人丙○通
      聯過程中使用之電話其一，被害人並於過程中，因受詐騙
      ，致將100 萬元之款項，匯入詐騙集團成員指定之徐德賢
      臺中樹仔腳郵局帳號00000000000000號帳戶，隨即經人提
      領一空等情，固據被害人丙○於警詢及原審審理中指、證
      述甚詳（被害人於原審審理中證述之遭詐騙過程，雖與其
      警詢中之指述略有出入之處，惟此當係因時間久隔、證人
      記憶模糊所致，不影響證人一致證述因遭他人詐騙而撥打
      0000000000號電話而將100萬元之款項匯入徐德賢帳戶此
      事實之認定），並有被害人提出之慶豐商業銀行匯款委託
      書證明聯影本、詐欺集團成員傳真予其之「行政院金融監
      督管制局司法調查保密切結書」、「法務部行政執行凍結
      管制執行命令」、中華郵政股份有限公司臺中郵局檢送之
      徐德賢系爭帳戶開戶資料、客戶歷史交易明細表、被告系
      爭0000000000號電話預付卡之申請人資料與95年3月21 日
      雙向通聯紀錄、彰化縣警察局受理人頭帳戶犯罪案件帳戶
      警示、電話斷話簡便表格（上載詐騙電話包含0000000000
      號）等各一份附卷可稽。惟被告既辯稱：上開電話預付卡
      係遭竊等語，因之，關於其是否應成立幫助詐欺罪，重點
      仍在於系爭電話預付卡，究係如其所述遭竊？或係被告以
      任意之方式，將之交予他人供詐騙使用？
（二）被告乙○○於警詢及原審審理時辯稱：該0000000000號之
      電話卡係於95年2 月28日中午11時許，在高雄市○○區○
      ○路或大勇路口附近遭竊，遭竊當天伊全部在鹽埕區活動
      等語（見其警詢及原審審判筆錄），惟依卷附之通聯紀錄
      紀錄資料（見95年度核交字第903號卷第30 頁以下及原審
      審判筆錄中公訴人之論告），其於95年2 月28日全日，顯
      然均在高雄市苓雅區內活動，且迄該日結束前，其之電話
      預付卡並未遺失或遭竊，是以，此部分被告之辯解與卷內
      資料不符，被告之辯解尚有可疑；又被告乙○○選任辯護
      人於本院審理時辯稱：被告應係於95年2月27日被竊，而
      先前所稱失竊日為95年2月28日係因記憶錯誤所致等語，
      惟與被告自警詢迭至原審審理時之辯稱不符，辯護人所辯
      亦非無疑。然查被告係於95年5月15日第一次接受警詢，
      關於95年2月28日物品遭竊之時間點，記憶是否仍然正確
      無誤，有無發生錯誤之可能，是否因其陳述之時間點，實
      際上物品尚未遭竊或遺失，即排除其物品遺失或遭竊之可
      能，而認定其應有將系爭電話預付卡交予他人使用之事實
      存在？既非無疑，自有進而究明之必要。又依卷附之95年
      2 月28日雙向通聯紀錄，雖顯示被告之系爭預付卡於該日
      尚未遺失或遭竊，惟亦顯示被告遲至該日前，尚未將該電
      話預付卡交予他人使用。而檢察官上訴意旨雖略稱：若如
      被告所陳其於28日中午該SIM卡就遺失（遭竊），但依卷
      附之通話明細所示：95年2月28日下午2時45分18秒及下午
      4 時26分8秒，該門號均有撥打0000000000號電話之紀錄
      ，而於27日下午5時1分（即被告辯稱SIM卡未遭竊前），
      該門號亦有與0000000000號電話通話之紀錄，甚至該0000
      000000號門號於同年月27、28日通話之手機序號均屬相同
      ，亦即都是由相同之行動電話撥通，若有遺失上開SIM卡
      ，何以如此？若謂被告早於同年月28日前即已將電話卡出
      賣牟利，因此27、28日之通聯記錄才會與被告皆無關聯，
      由此足見，被告辯稱95年2月28日該電話卡遭竊乙節，應
      屬不實，據此推論被告涉有犯嫌。但查，認定事實須依證
      據而非任意推測，亦無法以懷疑即得認定犯行，而本件被
      告前述之行動電話係於95年2月27日換補卡後復話，距本
      件被害人受騙之95年3月21日已有相當時日，檢察官所舉
      之95年2月28日通聯記錄，仍無法推論出被告於案發時究
      竟有無將該電話預付卡交予他人供詐欺使用？
（三）被告雖於警詢中一度陳稱：發現二張電話預付卡遭竊後，
      「... 於95年3月初有以電話向中華電信及臺灣大哥大辦
      理門號掛失」等語，惟依卷附臺灣大哥大股份有限公司與
      中華電信股份有限公司之覆函資料（見95年度偵字第14
      220號卷第10、12頁），顯然並無前開情事。若謂被告係
      疏於注意之人，不知遺失電話預付卡應即時向電信公司辦
      理掛失，則何以該臺灣大哥大之覆函上，卻清楚記載被告
      之前曾於94年7月10日及94年9月7日兩度申請掛失？被告
      何以對於本案失竊電話預付卡時，未儘速向電信公司申報
      掛失之行為，與其先前之行為模式不同，而顯其可疑之處
      ，惟該電話預付卡並非甚有價值之財物，除該預付卡內原
      所餘之儲值額外，原所有人並不會有其他真正之損害可言
      ，是否必然期待所有人會即刻向電信公司申報掛失，不無
      疑問？且若被告於95年2月27日「換補卡後復話」（見原
      審卷第12頁）之目的，即在將該電話預付卡出售或交予詐
      欺集團之成員使用，何以其於95年2月28日全日，依上開
      通聯資料顯示仍在自行使用中？且依上開通聯紀錄觀之，
      尚無任何不正常之情形可言。是檢察官上訴意旨雖以：被
      告之0000000000號電話逾94年7月間申辦後，未久於94年9
      月7日，經被告申請停話後，直到95年2月27日才申請換補
      SI M卡復話，而被告於原審審理中亦陳稱：曾因積欠電話
      費故無法辦理正式門號，只能申請易付卡等語，既然如此
      ，何以被告在申請本件易付卡門號後，不久便辦理停話，
      相隔數月後，才又申請復話，顯與常情不符；且本件根本
      不能證明被告在27日申請復話後，自己仍有使用之情形，
      該電話卡極有可能在27日即已賣出供他人詐騙被害人所用
      ，以致出現通聯怪異之現象云云。然該上訴意旨所陳，未
      據提出相關事證足供本院查證究明，當係推測之詞，尚無
      可採。
（四）另檢察官上訴意旨併以：依據高雄市政府警察局鹽埕分局
      之函覆結果：被告曾於當日前往七賢派出所口頭報案稱有
      身分證、駕照等證件遺失，警員張佑精請被告填寫遺失物
      品自述表，惟未登載於受理登記簿，嗣因該自述表裝訂遺
      落，致未能以書面提供貴院參辦等語，被告當時係報案「
      遺失」而非「遭竊」，且並未提及有遺失電話SIM卡。復
      經原審函查戶政、監理機關之結果，被告自95年1月1日起
      迄今，未有申請補發身分證之紀錄，甚至未考領過汽、機
      車駕照，又苟若被告當時真有證件遺失或遭竊，焉有不立
      即申請補發之理？甚而被告根本沒有考領駕照之紀錄。況
      若有遺失電話卡，衡諸一般經驗法則，每日均需使用之手
      機、電話卡失竊後，焉有不即時發現、急欲向警方報案及
      向電信公司掛失停用之理，被告根本未有該次遭竊之紀錄
      ，而其假稱報案，無非係為掩飾非法行為云云。然查：被
      告之動機若在欲用向警局報備遺失之手段，掩飾其欲將電
      話預付卡出售或交予他人供詐騙使用之目的，則何以在95
      年2月28日當時，實際上尚未將電話預付卡交予他人使用
      ，被告竟堅稱於95年2月28日前已遺失報案？又何以依該
      覆函之內容，其申報遺失之物品，竟未包含該00000000
      00號之電話預付卡在內？又其向員警申報其實際上並無持
      有之駕照及並未遺失之身分證等一併遺失，作用何在？又
      員警張佑精何以於事隔近一年、別無其他書面資料可資佐
      證之情形下，仍能清楚記憶一尋常民眾如被告者，當時申
      報遺失之物品細目包括身分證及駕照？綜上觀之，本院認
      為該覆函所載員警張佑精所述被告當時申報遺失之物品，
      應有所誤，進一步推論，該覆函所載被告前往申報遺失之
      日期（即95年2月28日），亦均有錯誤之可能，此與被告
      陳述其遭竊之日期同有錯誤之可能，不能遽論被告所為已
      該當於幫助詐欺罪之構成要件行為。
五、按為訴訟上證明之資料，須通常一般之人均不致於有所懷疑
    ，而得確信其為真實之程度者，始得據為有罪之認定。倘其
    證明尚未達於此一程度，而有合理性懷疑存在時，即不得遽
    認被告犯罪。又，刑事訴訟之被告依法並無自證無罪之義務
    ，若控罪所憑之積極證據，在生活經驗上尚不足以排除其他
    有利被告之合理推斷，致不足以證明犯罪事實時，仍不能因
    被告否認犯罪之辯解不成立，資為無視積極證據不足之理由
    ，通觀最高法院76年度台上字第4986號、30年上字第482 號
    、30年上字第1831號等判例所持一貫見解，不難明瞭。綜上
    所述，本院認為詐欺集團固非無利用向他人收購取得之電話
    預付卡以遂行詐騙犯罪之可能，惟本件被告究否成立犯罪，
    仍存有若干合理懷疑之空間，且公訴人所舉證據，尚無法證
    明被告確有幫助詐欺取財犯行，是以本件既存有合理懷疑，
    致本院無法形成被告有罪之確切心證，被告之犯行尚屬不能
    証明。原審以不能證明被告犯罪，而為其無罪之諭知，經核
    原判決並無違誤，檢察官以前詞提起上訴，以推測之詞指摘
    原判決不當，請求撤銷改判為無理由，應予駁回。
據上論斷，應依刑事訴訟法第368條，判決如主文。
本案經檢察官甲○○到庭執行職務。
中    華    民    國    97    年    6     月    24    日
            刑事第七庭    審判長法  官  林  榮  龍
                                法  官  鄭  永  玉
                                法  官  張  惠  立
上列正本證明與原本無異。
不得上訴。
                                書記官  陳  慈  傳
中    華    民    國    97    年    6     月    24    日


司法院資訊處製作；財團法人民間司法改革基金會備份。
